---
title: TP1
output:
   pdf_document:
     toc: true
     toc_depth: 3
     number_sections: true
---
# Introducción
EcoBici es un sistema de bicicletas compartidas que funciona en la Ciudad de Buenos Aires, cuenta
con más de 200 estaciones y 1.200 rodados. Actualmente el sistema está presente en 30 de los 48
barrios de la Ciudad Autónoma de Buenos Aires, funcionando los 365 días del a˜no 24 horas. Existen
2 formas de usar el sistema: mediante una app o mediante una tarjeta. Mediante la app, el usuario
debe registrarse y, mediante su nombre de usuario y password, ingresa al sistema, elige la estación
en la que se encuentra y luego elige la bici que quiere. Mediante tarjeta, el usuario debe apoyarla
en un lector y el sistema le asigna una bicicleta. El usuario se moviliza por la ciudad durante
un tiempo limitado (30 minutos) y luego debe devolver la bicicleta en alguna de las estaciones
habilitadas. El sistema le asigna al usuario un id y registra datos tales como la edad, el género,
estación de origen, estación de destino... etc.  

# Objetivos

El objetivo de este informe es reflejar las características más notables acerca de los datos brindados.  
Para llevar esto a cabo se va a utilizar un software estadístico que permita efectuar un estudio
descriptivo que incluya: tablas de distribución de frecuencias, gráficos y medidas descriptivas.  

# Análisis

## Análisis univariado
### Edad

```{r message=FALSE, echo = FALSE, warning = FALSE}
library(qcc)

usuarios <- read.table("usuarios8.csv", header = TRUE, sep = ",")

hist(usuarios$edad, main="Distrubucion de edad de los usuarios", col="#D5B7E8", xlab="Edad", ylab="Cant. de usuarios", xlim=range(10:70))
```
Se puede observar en este histograma que la mayoría de los usuarios estan en las franjas etarias más bajas. Más especificamente, a partir de los 40 años la cantidad de usuarios baja considerablemente. Una aclaración importante es que el número de personas que figuran entre 15 y 20 años es baja, ya que sólo estamos teniendo en cuenta los mayores a 18. 
```{r message=FALSE, echo = FALSE, warning = FALSE}
cortusuarios <- table(cut(usuarios$edad, breaks=10, right=FALSE, dig.lab = 0))
cumusuarios <- cumsum(cortusuarios)
tablausuarios <- cbind(cortusuarios,cumusuarios,cortusuarios/length(usuarios$edad),cumusuarios/length(usuarios$edad))
colnames(tablausuarios) <- (c("Frecuencia absoluta","Frecuencia absoluta acumulada","Frecuencia relativa","Frecuencia relativa acumulada"))
knitr::kable(tablausuarios)

```
En esta tabla podemos ver incluso mejor como llegado a los 33 años, la frecuencia acumulada es casi del 60%.


```{r message=FALSE, echo = FALSE, warning = FALSE}

usuarios <- read.table("usuarios8.csv", header = TRUE, sep = ",")
recorridos <- read.table("recorridos8.csv", header = TRUE, sep = ",", encoding = "UTF-8")
usuariosrecorridos <- merge(usuarios, recorridos)

recorridos$dia <- factor(recorridos$dia)

freq <- table(recorridos$dia)
barplot(freq, names.arg = c(
  "Lunes",
  "Martes",
  "Miércoles",
  "Jueves",
  "Viernes",
  "Sábado",
  "Domingo"), 
  xlab = "Dia", ylab = "Frecuencia", main = "Viajes por Dia")
```

